臺灣基隆地方法院民事判決　　　　　　　99年度重訴字第48號
原　　　告　　粘堉榮
兼法定代理人　高氏敏
被　　　告　　吳進達
上列當事人間因業務過失致死案件提起附帶民事訴訟請求損害賠
償事件，經本院刑事庭於民國99年8月23日以99年度重附民字第3
號裁定移送前來，本院於民國100年4月12日言詞辯論終結，判決
如下：
    主  文
被告吳進達應與林昕昌、黃文祿（已另行審結）連帶給付原告粘
堉榮新臺幣拾伍萬元、原告高氏敏新臺幣拾伍萬元及均自民
國九十九年八月十七日起至清償日止，按年息百分之五計算之利
息。
原告其餘之訴駁回。
訴訟費用由被告吳進達連帶負擔百分之八，餘由原告粘堉榮負擔
百分之四十二、原告高氏敏負擔百分之五十。
本判決原告勝訴部分得假執行。
原告其餘假執行之聲請駁回。
    事實及理由
一、原告起訴主張：
    緣於民國98年9月3日中午，訴外人白貴仁即貴仁機電工程行
    負責人因其位在基隆市○○路2 巷底停車場上方空地工廠旁
    有貨櫃等物需吊運移位，而以電話向全泰起重行及吉泰起重
    行之實際負責人粘滄耳請求派遣移動式起重機，故粘滄耳遂
    指派受僱人林昕昌（已另行審結）及其子即原告之夫（或父
    ）粘銘宏隨同前往。因現場人手不足，遂由訴外人白貴仁之
    友人即被告吳進達協助擔任指揮調度，林昕昌則駕駛移動式
    起重機施作調運作業。惟施作至吊運一只紅色貨櫃（下稱系
    爭貨櫃）時，林昕昌及被告雖發現系爭貨櫃之重量超出移動
    式起重機負重能力，明知持續吊運可能發生危險之情況下，
    仍持續以小距離移動之方式吊運系爭貨櫃，且讓訴外人蘇志
    豪及黃志鵬以徒手推動之危險方式協助系爭貨櫃移動至定位
    。適黃文祿（已另行審結）見諸上情，於第2次吊運系爭貨
    櫃時，明知以堆高機協助移動貨櫃非正常方法且未領有操作
    堆高機之專業證照，仍自告奮勇駕駛停置在旁之堆高機協助
    移動系爭貨櫃。至第3 次吊運系爭貨櫃時，被告立於指揮調
    度之地位，卻未清空起重機作業半徑內不必要之人員，適因
    系爭貨櫃壓住黃文祿駕駛之堆高機之貨叉，為讓該貨叉抽出
    ，林昕昌遂收起移動式起重機之捲揚鋼索，系爭貨櫃因重心
    偏移遂向移動式起重機之方向偏移一角度，致撞擊並夾壓突
    然站於系爭貨櫃旁之粘銘宏，致粘銘宏因肋骨骨折、胸內出
    血致出血性休克而死亡。林昕昌、黃文祿與被告因業務過失
    致死及過失致人於死罪嫌，均經本院以99年度訴字第391 號
    及臺灣高等法院99年度上訴字第3786號判決有罪在案，是被
    告與林昕昌、黃文祿等人上開過失行為，均係本件粘銘宏死
    亡之共同原因，依民法第184條第1項、第185條、第192條第
    2項、第194條之規定，被告應與訴外人林昕昌、黃文祿對原
    告所受下揭損害負連帶賠償之責：
    (1)扶養費：
    原告粘堉榮部分：
      原告粘堉榮（92年6月16 日生）為被害人粘銘宏之子，於
      其成年前依法應受被害人粘銘宏扶養，故於被害人粘銘宏
      因本件事故死亡時即98年9月3日尚需受扶養13.79 年，又
      原告粘堉榮之扶養義務人有被害人粘銘宏及原告高氏敏，
      故被害人粘銘宏所負扶養責任為1/2 ，再依行政院主計處
      公布之97年度及收支調查表基隆地區每人每年支出257,60
      7 元為計算，依霍夫曼計算法扣除中間利息後，原告粘堉
      榮可向被告一次請求賠償之金額為1,377,412 元【計算式
      ：〈257,607×10.0000000＋｛257,607×0.79×（10.000
      0000-00.0000000）｝〉÷2＝1,377,412】。
    原告高氏敏部分：
      原告高氏敏（70年12月18日生）為被害人粘銘宏之妻，越
      南籍人士，事故發生前主要由被害人粘銘宏扶養，目前雖
      於工廠打零工，但收入微薄，於其屆退休年齡後應受配偶
      即被害人粘銘宏及其子即原告粘堉榮扶養，依內政部統計
      處「97年度臺閩地區簡易生命表」計算，原告高氏敏待扶
      養之餘命為24.7年，又原告高氏敏之扶養義務人有被害人
      粘銘宏及原告粘堉榮，故被害人粘銘宏所負扶養責任為1/
      2 ，再依行政院主計處公布之97年度及收支調查表基隆地
      區每人每年支出257,607 元為計算，依霍夫曼計算法扣除
      中間利息後，原告高氏敏可向被告一次請求賠償之金額為
      4,215,317元【計算式：〈257,607×16.0000000＋｛（25
      7,607×0.7×（16.0000000- 00.0000000）｝〉÷2＝4,2
      15,317】。
    (2)精神慰撫金：
      原告高氏敏遠渡重洋下嫁臺灣，與被害人粘銘宏共組圓滿
      婚姻，詎被害人粘銘宏不幸死亡，原告高氏敏頓失倚靠，
      且需母兼父職獨立養育原告粘堉榮，精神承受鉅大打擊；
      原告粘堉榮尚處年幼即痛失慈父，幼小年紀即承受生離死
      別，日後成長過程又將無父親陪伴，精神上所承受之壓力
      無可言喻，故各向被告請求賠償250萬元之精神慰撫金。
    (3)綜上，原告所受損害分別為：
      原告粘堉榮3,877,412元【計算式：1,377,412＋2,500,
        000＝3,877,412】。
      原告高氏敏4,607,659元【計算式：2,107,659＋2,500,
        000＝4,607,659】。
      並聲明：被告吳進達應與林昕昌、黃文祿連帶給付原告粘
      堉榮及高氏敏各3,877,412元及4,607,659元，並均自起訴
      狀繕本送達之翌日起至清償日止，按年息5%計算之利息。
二、被告則請求判決駁回原告之訴，並答辯略以：伊係受訴外人
    白貴仁委託於現場幫忙告知移動式起重機司機吊運貨櫃所要
    擺放之位置，並在旁監視。伊當場有請被害人粘銘宏不要進
    入作業半徑，但被害人粘銘宏突然跑入伊來不及制止。
三、得心證之理由：
  (一)原告主張上開事實，有本院99年度訴字第391 號刑事判決書
    ，及臺灣高等法院99年度上訴字第3786號刑事判決書在卷可
    參，復為被告所不爭執，原告此部分主張，堪信為真。林昕
    昌既有操作移動式起重機作業之專業能力及經驗，卻未於到
    達現場開始操作移動式起重機前，惕於欠缺專責指揮人員，
    而暫緩作業，復於吊運過程中發現作業困難，既知以電話告
    知訴外人粘貴閔，且其表示即時前往支援，卻仍未等待訴外
    人粘貴閔到場指揮或協助，再於黃文祿駕駛堆高機協助強制
    推動貨櫃，致使作業區域危險性升高，仍未及時停止作業；
    被告並無操作或指揮起重機之經驗與專業，即非起重機運轉
    操作之專責指揮人員，而黃文祿亦無荷重1 公噸以上堆高機
    操作人員之特殊安全衛生教育訓練，且未領有上開堆高機技
    術士證照，渠等卻承擔超越能力範圍之工作，而進行推、轉
    貨櫃吊運工作，因而發生本件意外事故，渠等均有應注意能
    注意而不注意之過失至明。再者，被害人粘銘宏因本件被告
    與林昕昌、黃文祿上開參與操作起重機作業之過失，致其胸
    部受強力擠壓致肋骨骨折、胸內出血導致出血性休克而死亡
    ，其等之過失行為，與被害人粘銘宏死亡結果間，自有相當
    因果關係，被告自應負過失責任甚明。
  (二)按因故意或過失，不法侵害他人之權利者，負損害賠償責任
    。數人共同不法侵害他人之權利者，連帶負損害賠償責任。
    又不法侵害他人致死者，被害人之父、母、子、女及配偶，
    雖非財產上之損害，亦得請求賠償相當之金額。被害人對於
    第三人負有法定扶養義務者，加害人對於該第三人亦應負損
    害賠償責任。民法第184條第1項前段、第185條第1項、第19
    2條第2項、第194條及第1148 條分別著有明文。本件原告粘
    堉榮為被害人粘銘宏之子，原告高氏敏為被害人粘銘宏之配
    偶，有其戶口名簿影本在卷可稽，原告等依據上開規定請求
    被告應連帶賠償損害，於法有據。茲就原告請求之各項費用
    是否應予准許，分述如下：
    (1)扶養費：
      原告粘堉榮、高氏敏主張其等有受被害人粘銘宏扶養之權
      利，及被害人粘銘宏對原告粘堉榮應負擔1/2 之扶養義務
      各節，即原告是否受有扶養費之損失，應以其父或夫即被
      害人粘銘宏是否有扶養能力為斷，而非以原告有受扶養之
      必要為準。（最高法院78年度台上字第2041號判決意旨可
      資參照）。經查，被害人粘銘宏生前於97年3月10日、98
      年3 月均經鑑定為中度智障，而領有身心障礙手冊，且據
      原告高氏敏於行政院勞工委員會北區勞動檢查所98年9 月
      19日談話時陳稱：「我丈夫粘銘宏、公公粘滄耳及小叔粘
      貴閔是家族企業成員之一，共同經營吉泰起重行，只是經
      營比率比較小，我丈夫若有需要用錢時，直接跟媽媽粘林
      銀杏拿錢支付家庭生活開銷，沒有領吉泰起重行的之薪水
      」；訴外人即吉泰起重行之會計闕惠嬪則稱：「從我進入
      公司後至今（98年9月16 日）未曾發給粘銘宏薪水，也無
      粘銘宏之薪水資料」等語（見臺灣基隆地方法院檢察署99
      年度偵字第100號偵查卷第51、52 頁）；被害人粘銘宏之
      父母粘滄耳、粘林銀杏於本院99年12月21日言詞辯論期日
      亦到庭陳稱：「（問：死者生前從事何職？）在家裡幫忙
      養雞養豬，沒有領固定薪水，要錢的時候就給，與2 人居
      住，死者及其妻兒平日生活開銷都是由2 人負擔。」等語
     （見本院卷第43 頁），可見被害人粘銘宏並無任何職業收
      入，縱認依從事身心障礙者扶助輔導之財團法人心路社會
      福利基金會、財團法人伊甸社會福利基金會所提供庇護工
      場、身心障礙者職業重建服務之對象，均包含中度智能障
      礙或不足者；中度智能障礙之庇護性員工，依身心障礙者
      權益保障法第40條規定，係依產能核薪，依既有實際案例
      ，依據產能不同，每月收入為4, 000元至17,280元不等；
      至支持性就業者則以最低工資支薪，認被害人粘銘宏有從
      事工作並獲致薪給之可能性，其收入概估為每月11,000元
      【即取上開收入之中間數即（4,000元+17,280元）÷2=10
      ,640元，以11,000元計】。依此計算，被害人粘銘宏每年
      可獲取之收入約為132,000元【計算式：11,000元/月×12
      月=132,000元】。而徵諸98年度基隆市平均每人月消費支
      出為17,989元，此有行政院主計處編製之家庭收支調查報
      告在卷足稽，平均每人1年消費支出為215,868元【計算式
      ：17,989元/月×12月＝215,868元】，則被害人粘銘宏每
      年獲取收入132,000 元，尚不足維持其自己之生活，是自
      無從認其有扶養他人之能力。揆諸前揭說明，被害人粘銘
      宏顯無扶養其配偶及子女之能力，其對原告之扶養義務得
      免除之。從而，原告請求被告應連帶賠償扶養費之損失，
      洵屬無據。
    (2)精神慰撫金：
      按慰撫金之核給需斟酌雙方身分、資力與加害程度，以定
      其相當之數額，最高法院51年台上字第223 號判例意旨可
      資參照。本院審酌原告高氏敏、粘堉榮分係被害人粘銘宏
      之配偶及子女，與被害人關係密切，遭受親人往生之痛，
      其精神上所受打擊極大，應無庸疑，則其請求精神慰撫金
      ，均於法有據。爰審酌原告與親人死別，其痛苦非筆墨所
      能形，且原告粘堉榮幼年喪父，頓失所怙，須接受未來人
      生旅程無父親撫育之苦痛，就其人格發展造成無法彌補之
      損害，而原告高氏敏高中畢，遠渡重洋隻身來台，目前上
      班月入約1 萬餘元及原告名下均無任何財產，為原告高氏
      敏所自陳，並有稅務電子閘門財產所得調件明細表在卷足
      憑；被告吳進達國小畢，目前當鐵工臨時工，每月工資約
      27,000元至32,000元不等，98年所收入為315,600 元，名
      下有1筆投資（財產總額10,000 元）亦為被告所自陳，並
      有稅務電子閘門財產所得調件明細表在卷足憑等一切情狀
      ，認原告粘堉榮、高氏敏請求精神慰撫金各以50萬元尚屬
      適當，逾此金額之請求，應予駁回。
  (三)再按損害之發生或擴大，被害人與有過失者，法院得減輕賠
    償金額，或免除之，為民法第217條第1項所明定。再參以上
    開過失相抵之規定，其目的既在於謀求加害人與被害人間之
    公平，且未將非財產上之損害賠償除外，即並不以財產上之
    損害為限，則於適用上，於非財產上之損害部分亦應一體適
    用。經查，被害人粘銘宏雖為中度智障人士，領有身心障礙
    手冊，惟其家中經營起重機吊掛業務，應知悉起重機作業時
    之危險性，且應有能力注意起重機在進行吊掛物作業時，不
    得進入吊掛物之下方及有發生碰撞危害之虞之作業範圍內，
    而於現場，依當時情形，又無不能注意之情事，是被害人粘
    銘宏對本件損害之發生，亦與有過失，本院審酌被告及被害
    人粘銘宏之過失情形，認被害人應負30% 之責任，始為允當
    。準此，原告粘堉榮、高氏敏得請求被告吳進達與林昕昌、
    黃文祿連帶賠償之金額應各為35萬元【計算式：（500,000
    ×70%）】。
  (四)綜上所述，原告粘榮堉、高氏敏本於共同侵權行為法律關係
    ，請求被告應與林昕昌、黃文祿連帶給付原告粘堉榮、高氏
    敏各35萬元，及均自起訴狀送達翌日即99年8月17 日起至清
    償日止，按年息5%計算之利息，即無不合，應予准許。逾此
    部分之請求則無理由，應予駁回。
  (五)原告分別陳明願供擔保，聲請宣告假執行，就原告勝訴部分
    ，因所命給付之金額均未逾新臺幣50萬元，應依職權宣告假
    執行。至原告敗訴部分，其假執行之聲請，因訴之駁回而失
    所附麗，則予駁回。
四、本件事證已臻明確，兩造其餘攻擊防禦方法及所提出之證據
    資料，經本院審核均認與判決結果無影響，爰不予以一一論
    述，附此敘明。
五、據上論結，本件原告之訴為一部有理由，一部無理由，依民
    事訴訟法第79條、第389條第1項第5款，判決如主文。
中    華    民    國   100    年    4     月    19    日
                  民事庭法  官  林淑鳳
以上正本係照原本作成。
如對本判決上訴，須於判決送達後20日內向本院提出上訴狀。如
委任律師提起上訴者，應一併繳納上訴審裁判費。
中    華    民    國   100    年    4     月    19    日
                        書記官  王鵬勝